【裁判字號】    98,上更(一),388
【裁判日期】    981008
【裁判案由】    偽造文書等
【裁判全文】
臺灣高等法院刑事判決             98年度上更(一)字第388號
上  訴  人  臺灣板橋地方法院檢察署檢察官
被      告  甲○○
                    國民
            乙○○
                    國民
上二人共同
選任辯護人  張瑞釗  律師
上列上訴人因被告偽造文書等案件，不服臺灣板橋地方法院95年
度訴字第1108號，中華民國95年6月30日第一審判決（起訴案號
：臺灣板橋地方法院檢察署94年度偵字第5960號、第5961號、第
5962號），提起上訴，經判決後由最高法院發回更審，本院判決
如下：
    主  文
原判決撤銷。
甲○○、乙○○共同連續行使偽造私文書，足以生損害於他人，
各處有期徒刑拾月，均減為有期徒刑伍月，如易科罰金，均以銀
元參佰元即新臺幣玖佰元折算壹日。均緩刑年。並應一連帶支
付丙○○○新台幣壹拾伍萬參仟陸佰伍拾元，支付方法為：自民
國九十八年十月十五日起，按月於十五日支付新台幣貳萬伍仟陸
佰零捌元，至全部支付完畢為止。二連帶支付丁○○○新台幣貳
拾肆萬伍仟壹佰零伍元，支付方法為：自民國九十八年十月十五
日起，按月於十五日支付新台幣肆萬零捌佰伍拾元，至全部支付
完畢為止。
    事  實
一、甲○○、乙○○係夫妻關係，二人於民國91年6月20日，在
    臺北縣中和市○○路148巷6號住處，召集民間互助會，連同
    會首共35會，會期自91年6月20日起至94年4月20日止，約定
    每會新臺幣（下同）2萬元，採內標制，底標2千元，每月20
    日在甲○○前開住處開標，並推由甲○○擔任會首，丙○○○、丁○○○、陳美玉、王忠義、劉陳蔥、陳美珠、蕭美秀
    、賴張秀英、蕭素珠、王淑美、劉春基、鄧玉琴等人均應邀
    入會。詎甲○○、乙○○二人因經濟發生困難，竟共同意圖
    為自己不法之所有，並基於詐欺取財及行使偽造準私文書（
    標單）之概括犯意聯絡，於91年7月20日起至93年6月20日互
    助會進行期間之其中某9次開標日，利用會員與會員彼此間
    均不相識，且投標時各該活會會員未全數到場參與投標之機
    會，在上述開標處所，由甲○○或乙○○，填寫標息2,200
    元至2,800元不等之字條，計9人次，而連續偽造上開依互助
    會習慣作為互助會標單之準私文書，並參與投標，持以提示
    予活會會員藉以行使而得標9次，各次除向在場會員佯稱係
    由其他會員得標外，亦通知各次活會會員係由其他會員得標
    ，致使各活會會員陷於錯誤，交付扣除標息2,200元至2,800
    元之會款予甲○○、乙○○二人，甲○○、乙○○二人因此
    詐得會款約3百萬元至5百萬元間，足以生損害於各期之活會
    會員。嗣於93年7月20日（第25次開標）前，甲○○、乙○○二人見債務缺口無法彌補，即不知去向任之倒會，嗣經活
    會會員發現甲○○、乙○○夫妻逃匿後，相互查詢比對，始
    查悉上情。
二、案經丙○○○、丁○○○、陳美玉、王忠義、劉陳蔥、陳美
    珠、蕭美秀、賴張秀英、蕭素珠、王淑美、劉春基、鄧玉琴
    訴由臺北縣政府警察局中和分局報請臺灣板橋地方法院檢察
    署檢察官偵查起訴。
    理  由
壹、程序方面：
    按被告以外之人於審判外之言詞或書面陳述，除法律有規定
    者外，不得作為證據；又被告以外之人於審判外之陳述，雖
    不符合同法第159條之1至第159條之4之規定，但經當事人於
    審判程序同意作為證據，法院審酌該言詞陳述或書面陳述作
    成時之情況，認為適當者，亦得為證據。當事人、代理人或
    辯護人於法院調查證據時，知有第159條第1項不得為證據之
    情形，而未於言詞辯論終結前聲明異議者，視為有前項之同
    意，刑事訴訟法第159條第1項及第159條之5分別定有明文。
    本判決下列所引用之證據資料，均經依法踐行調查證據程序
    ，當事人於本院言詞辯論終結前亦未聲明異議（被告二人僅
    爭執證據之證明力，未爭執證據能力），本院審酌證據資料
    製作時之情況，均無違法不當及證明力明顯過低之瑕疵，亦
    查無依法應排除其證據能力之情形，認以之作為證據應屬適
    當，皆有證據能力。
貳、實體方面：
一、上揭犯罪事實，業據被告甲○○、乙○○於本院審理時坦承
    不諱，核與告訴人丙○○○、丁○○○、王淑美、鄧玉琴、
    蕭素珠於檢察官訊問時指訴之情節大致相符（見92年度他字
    第7567號卷第41至44頁、93年度他字第8063號卷第18頁），
    並有互助會單2紙、活會與死會名單1紙在卷可佐（見92年度
    他字第7567號卷第7頁背面、第50頁、93年度他字第8063號
    卷第10頁）。參以，告訴人丙○○○於檢察官訊問時陳稱：
    是乙○○邀會，錢都是交乙○○，開標也是乙○○，有時會
    出示只有記載錢沒有寫名字的標單等語（見93年度他字第75
    76號卷第42頁）；告訴人丁○○○於檢察官訊問時陳稱：是
    乙○○邀會，錢都是交乙○○等語（見93年度他字第7576號
    卷第44頁）；告訴人丁○○○之夫廖欽城於檢察官訊問時陳
    稱：乙○○開標時說是其他會員得標，伊相信他等語（見93
    年度他字第7576號卷第45頁）；告訴人丙○○○、丁○○○
    另於本院上訴審陳稱：標單未寫名字，冒標之標息為2,200
    元至2,800元等語（見本院上訴審卷第77頁背面、第78頁）
    。被告二人之自白與事實相符，堪以採信。又被告二人雖謂
    冒標9次所得金額，約在5百多萬元至6百多萬元之間（見本
    院卷第25頁），惟本件互助會會員連同會員共35會，每會2
    萬元，底標2千元，被告二人冒標之標息為2,200元至2,800
    元。雖被告二人冒標9次之時間、金額均無法確定，惟設被
    告二人自91年7月20日（第1次開標）時起即連續冒標9次（
    已標取會款之會員對於嗣後會首之冒標會款，不能認係詐欺
    之被害人），標息以2,200元計算，則本件被告二人詐得之
    會款至多為5,446,800元（34《不含會首》x17,800x9=5,446
    ,800）；設被告二人自91年10月20日（第16次開標）起始連
    續冒標9次，標息以2,800元計算，則本件被告二人詐得之會
    款至少為2,941,200元（19《不含會首及死會之15會》x17,2
    00x9=2,941,200）。準此，本件推估被告二人冒標詐得之金
    額應僅係介於3百萬元至5百萬元間，被告二人因未扣除死會
    會員之會款而誤算詐欺所得金額，併此指明。本案事證明確
    ，被告二人犯行均堪認定，應依法論科。
  二、論罪科刑：
    （一）新舊法比較：
      被告行為後，刑法於94年2月2日修正公布，自95年7月1日
      施行。刑法第2條第1項之規定，係規範行為後法律變更所
      生新舊法律比較適用之準據法。所謂行為後法律有變更，
      包括構成要件之變更而有擴張或減縮，或法定刑度之變更
      。行為後法律有無變更，端視所適用處罰之成罪或科刑條
      件之實質內容，修正前後法律所定要件有無不同而斷。新
      舊法條文之內容有所修正，除其修正係無關乎要件內容之
      不同或處罰之輕重，而僅為文字、文義之修正或原有實務
      見解、法理之明文化，或僅條次之移列等無關有利或不利
      於行為人，非屬該條所指之法律有變更者，可毋庸依該規
      定為新舊法之比較，而應依一般法律適用原則，適用裁判
      時法外，即應適用刑法第2條第1項之規定，為「從舊從輕
      」之比較。比較時應就罪刑有關之共犯、未遂犯、想像競
      合犯、牽連犯、連續犯、結合犯，以及累犯加重、自首減
      輕暨其他法定加減原因（如身分加減）與加減例等一切情
      形，綜其全部罪刑之結果而為比較，予以整體適用。經查
      ：
      1.被告行為時刑法第28條原規定：「二人以上共同『實施
        』犯罪之行為者，皆為共同正犯」。被告行為後該條修
        正為：「二人以上共同『實行』犯罪之行為者，皆為共
        同正犯」。將舊法之「實施」修正為「實行」。原「實
        施」之概念，包含陰謀、預備、著手及實行等階段之行
        為，修正後僅共同實行犯罪行為始成立共同正犯。是新
        法共同正犯之範圍已有限縮，排除陰謀犯、預備犯之共
        同正犯。新舊法就共同正犯之範圍既因此而有變動，自
        屬犯罪後法律有變更，而非僅屬純文字修正，應有新舊
        法比較適用之問題，且倘比較結果並無有利或不利之情
        形，即應依刑法第2條第1項前段之規定，適用行為時之
        法律，方為適法（最高法院96年度台上字第934號、第
        1037、1323號、第2566號判決意旨參照）。本件被告係
        基於共同犯罪之意思而參與犯罪構成要件行為之犯罪，
        不論新法、舊法，均構成共同正犯，適用新法並未較有
        利。
      2.被告所犯刑法第339條第1項詐欺罪之法定刑有罰金刑之
        規定。而修正後刑法第33條第5款規定「罰金：新臺幣1
        千元以上，以百元計算之。」與修正前刑法第33條第5
        款規定「罰金：1元以上。」不同，經比較新舊法結果
        ，以被告行為時之舊法較為有利於被告。
      3.被告行為後，刑法第56條連續犯之規定，業於94年2月2
        日修正公布刪除，並於95年7月1日施行，則被告之犯行
        ，因行為後新法業已刪除連續犯之規定，此刪除雖非犯
        罪構成要件之變更，但顯已影響行為人刑罰之法律效果
        ，自屬法律有變更，依新法第2條第1項規定，比較新、
        舊法結果，仍應適用較有利於被告之行為時法律即舊法
        論以連續犯（最高法院95年第8次刑事庭會議決議參照
        ）。
      4.被告行為後，刑法第55條後段有關牽連犯之規定業已刪
        除，被告本案犯行，依新法應分論併罰，應適用較有利
        於被告之行為時法律即舊法論以牽連犯。
      綜合全部罪刑結果而為比較，被告行為後修正施行之刑法
      並非較為有利，本件應適用被告行為時即修正施行前刑法
      之相關規定。
（二）按民間互助會已標取會款者（即一般所稱之死會），於標
      取會款後不問何人得標，至完會止，本有向會首按時交付
      會款（含標息）之義務，會首冒標會款時，除對於活會會
      員有冒標施詐（即佯稱某人得標），使活會會員陷於錯誤
      ，誤認係被冒標之人得標而交付會款，成立詐欺取財罪外
      ，對於已標取會款之會員，因按時繳付會款本為其標取會
      款後之義務，並無施詐或使其陷於錯誤可言，自無成立詐
      欺罪之餘地，是已標取會款之會員對於嗣後會首之冒標會
      款，不能認係詐欺之被害人（最高法院92年度台上字第11
      38號判決意旨參照）。次按民間互助會之標會會單，如未
      書寫標會者之姓名或代號，致無從辨別或表示係某一會員
      參與標會，固不具文書之形式，然若經投標者（或代為投
      標者或冒標者）表明其係某人之標單，因在場之其他投標
      者或會員已能辨別係某一會員參與標會者，縱標單上未書
      寫姓名或代號，仍無礙於係刑法第220條第1項準文書之認
      定（最高法院94年度台上字第1439號判決要旨參照）。核
      被告二人所為，係犯刑法第216條、第220條第1項、第210
      條之行使偽造準私文書，及同法第339條第1項之詐欺取財
      罪。被告二人間就上開犯行，有犯意聯絡及行為分擔，皆
      為共同正犯。被告二人多次行使偽造準文書及詐欺取財犯
      行，先後時間緊接，且各係觸犯相同罪名，依刑法修正前
      之規定，乃各基於概括犯意所為，均應依修正前同法第56
      條規定，各論以一罪，並分別加重其刑。被告二人偽造準
      私文書之低度行為，應為行使之高度行為所吸收，均不另
      論罪。被告二人以一冒標行為，使多數活會會員陷於錯誤
      ，而詐得款項，係同時觸犯數罪名，為想像競合犯，應依
      同法第55條規定，從一重處斷。再被告二人係以行使偽造
      準私文書之手段，以達其詐欺取財之目的，是其等所犯上
      開2罪間，具手段與目的間之牽連關係，應依修正前刑法
      第55條牽連犯規定，從一情節較重之行使偽造準私文書罪
      處斷。
（三）原審對被告二人論罪科刑之判決，固非無見。惟查：1.原
      審誤認被告二人有於標單上偽造被冒標會員之署名，且填
      寫之標息均為2,800元，尚有未當。2.原審未認定被告二
      人冒標詐得之金額約在3百萬元至5百萬元間，且原審量刑
      稍嫌過輕，亦有未洽。3.原審未及審酌被告二人已與告訴
      人丙○○○、丁○○○達成民事和解，亦未及比較新舊法
      ，復未及依中華民國96年罪犯減刑條例減刑，均有未合。
      原判決既有上述不當之處，自應由本院予以撤銷改判。爰
      審酌被告二人冒標詐取會款之金額甚多，惟事後已與被害
      人等達成民事和解，告訴人陳美玉、王忠義、劉陳蔥、陳
      美珠、蕭美秀、賴張秀英、蕭素珠、王淑美、劉春基、鄧
      玉琴等人於原審均表明願原諒被告二人，兼衡被告二人犯
      罪之動機、目的、手段、智識程度、犯罪所生危害，及犯
      後態度等一切犯罪情狀，量處如主文第2項所示之刑。又9
      5年7月1日修正施行前刑法第41條第1項前段規定：「犯最
      重本刑為5年以下有期徒刑以下之刑之罪，而受6個月以下
      有期徒刑或拘役之宣告，因身體、教育、職業、家庭之關
      係或其他正當事由，執行顯有困難者，得以1元以上3元以
      下折算1日，易科罰金。」而易科罰金折算標準，依修正
      前罰金罰鍰提高標準條例第2條規定（現已刪除），就其
      原定數額提高為100倍折算1日，則易科罰金折算標準，應
      以銀元100元以上300元以下折算1日，經折算為新臺幣後
      ，應以新臺幣300元以上900元以下折算為1日。惟95年7月
      1日修正公布施行之刑法第41條第1項前段則規定：「犯最
      重本刑為5年以下有期徒刑以下之刑之罪，而受6個月以下
      有期徒刑或拘役之宣告者，得以新臺幣1,000元、2,000元
      或3,000元折算1日，易科罰金。」經比較修正前後之易科
      罰金折算標準，以95年7月1日修正公布施行前之規定，較
      有利於被告等。從而，應依修正前刑法第41條第1項前段
      諭知易科罰金之折算標準。另被告二人行為後，中華民國
      96年罪犯減刑條例於96年6月15日制定公布，於96年7月16
      日起施行，被告二人犯罪時間係在96年4月24 日以前，且
      所犯上開罪名非屬同條例第3條所列不予減刑範圍，應依
      同條例第2條第1項第3款及第9條之規定，各減其宣告刑1/
      2，並依同條例第9條之規定諭知減刑後之易科罰金折算標
      準。又被告二人未曾受有期徒刑以上刑之宣告，有本院被
      告前案紀錄表1紙在卷可稽（見本院卷第11 頁、第12頁）
      ，被告二人於本案因一時失慮致罹刑典，經此偵審程序之
      教訓，當知所警愓而信無再犯之虞，是本院認上開所宣告
      之刑，以暫不執行為適當，爰依刑法第74條第1項第1款規
      定，併予宣告緩刑3年，以啟自新。又檢察官循告訴人丙○○○、丁○○○請求上訴意旨略以：被告二人詐欺告訴
      人金錢金額甚多，未全部和解，諭知緩刑為不當等語。本
      件被告二人雖與告訴人丙○○○、丁○○○達成民事和解
      ，本院為使告訴人獲得更充分之保障，並督促被告二人履
      行債務，以確保被告二人緩刑之宣告能收具體之成效，爰
      依刑法第74條第2項第3款規定，命被告二人履行如主文第
      2項所示之內容，以觀後效。倘被告二人未遵循本院所諭
      知如主文所示之緩刑期間之負擔，情節重大者，檢察官得
      依刑事訴訟法第476條、刑法第75條之1第1項第4款之規定
      ，聲請撤銷本件緩刑之宣告，併予敘明。至被告二人偽造
      之標單並未扣案，且經被告甲○○供稱已於標會結束後丟
      棄滅失等語明確，自無宣告沒收之必要，附此敘明。
據上論斷，應依刑事訴訟法第369條第1項前段、第364條、第299
條第1項前段，修正前刑法第28條、第56條、第339條第1項、第2
16條、第220條第1項、第210條、第55條、第41條第1項前段，刑
法第2條第1項、第74條第1項第1款、第2項第3款，刑法施行法第
1條之1，修正前罰金罰鍰提高標準條例第2條，現行法規所定貨
幣單位折算新臺幣條例第2條，中華民國96年罪犯減刑條例第2條
第1項第3款、第7條、第9條，判決如主文。
本案經檢察官李良忠到庭執行職務。
中    華    民    國    98    年    10    月     8    日
                  刑事第七庭  審判長法  官  陳晴教
                                    法  官  游紅桃
                                    法  官  楊智勝
以上正本證明與原本無異。
如不服本判決，應於收受送達後10日內向本院提出上訴書狀，其
未敘述上訴之理由者並得於提起上訴後10日內向本院補提理由書
（均須按他造當事人之人數附繕本）「切勿逕送上級法院」。
                                    書記官  林桂玉
中    華    民    國    98    年    10    月    12    日
附錄：本案論罪科刑法條全文
中華民國刑法第339條第1項（普通詐欺罪）
意圖為自己或第三人不法之所有，以詐術使人將本人或第三人之
物交付者，處5年以下有期徒刑、拘役或科或併科1千元以下罰金
。
中華民國刑法第216條（行使偽造變造或登載不實之文書罪）
行使第210條至第215條之文書者，依偽造、變造文書或登載不實
事項或使登載不實事項之規定處斷。


司法院資訊處製作；財團法人民間司法改革基金會備份。
